臺灣新北地方法院民事裁定
111年度家聲抗字第2號
抗  告  人  廖周照

            廖德塗

共同代理人  劉彥良律師
相  對  人  廖秀春

代  理  人  劉孟錦律師
複  代理人  劉哲瑋律師
上列當事人間因監護宣告事件，抗告人對於民國110年11月17日
本院所為110年度監宣字第189號裁定，提起抗告，本院合議庭裁
定如下：
    主  文
抗告駁回。
抗告費用由抗告人負擔。
    理  由
一、相對人於原審聲請意旨略以：相對人之母即抗告人廖周照於
    民國108年10月29日經診斷罹患失憶症候群，嗣於108年12月
    間患有腦中風，失智、大小便無法自理，且精神時好時壞，
    顯無法自主管理財產，致不能為意思表示或受意思表示，或
    不能辨識其意思表示之效果，聲請宣告抗告人廖周照為受監
    護宣告之人。又抗告人廖周照現由抗告人廖德塗照顧、陪同
    就醫，且廖周照除相對人及廖德塗外，已無其他子女，故併
    聲請選定抗告人廖德塗為受監護宣告人之監護人、相對人為
    會同開具財產清冊之人等語。
二、原審裁定意旨略以：原審訊問抗告人廖周照並參酌亞東紀念
    醫院鑑定結果，認廖周照因重度認知功能障礙，短期間內認
    知功能顯著退化，對複雜社會事務已無法獨立判斷，日常生
    活須他人監督協助，根據臨床病史及測驗時之評估結果，相
    對人因其心智障礙，雖能為簡單意思表示及受意思表示，但
    已無法辨識意思表示之效果，爰依法宣告廖周照為受監護宣
    告之人。抗告人廖德塗為廖周照之子，份屬至親且有意願擔
    任監護人，由其擔任監護人符合廖周照之最佳利益，爰選定
    廖德塗為廖周照之監護人，另參酌相對人廖秀春為廖周照之
    養女，有意願任會同開具財產清冊之人，且廖周照已無其他
    子女，爰指定相對人廖秀春為會同開具財產清冊之人。
三、抗告意旨略以：
　㈠抗告人廖周照於108年09月20日之CDR即臨床失智評估量表為0
    .5，僅為偏差邊界水準，嗣於109年11月24日經檢查後CDR為
    1即屬輕度失智程度，未有民法第14條第1項規定之無法辨識
    意思表示效果，亦無同法第15條之1第1項規定之辨識意思表
    示效果顯有不足。廖周照後於110年09月17日接受亞東紀念
    醫院鑑定後，CDR即臨床失智評估量表已達2，屬於中度失智
    症，參照「臨床失智評估量表（CDR）之分期」，CDR=2為中
    度失智症，解決問題能力為「處理問題時，分析類似性和差
    異性時有嚴重障礙；社會價值之判斷力通常已受影響」，而
    CDR=3為嚴重失智症，解決問題能力為「不能做判斷或解決
    問題」，可認CDR=3完全符合民法第14條第1項規定之無法辨
    識意思表示效果程度，參酌本院106年監宣字第1119號裁定
    於CDR=2的情況下是受輔助宣告，故廖周照之CDR=2屬於中度
    失智症，僅達民法第15條之1第1項規定之辨識意思表示效果
    顯有不足之情形，裁定輔助宣告為已足，無須監護宣告，以
    免保護過度反而侵害廖周照之人格尊嚴。輔助人之人選應由
    抗告人廖德塗擔任，廖周照之日常生活起居均由廖德塗負責
    ，亦符合廖周照本人之意願。
　㈡再者，原審之精神鑑定報告書肯認廖周照意識清楚、對簡單
    問題理解尚可，足見尚未達無法為意思表示之程度，而精神
    鑑定報告書係以長期照護層面認應給予監護宣告，可見建議
    監護宣告係著眼於廖周照未來之生活，而非當下精神狀態，
    且精神鑑定報告書僅係推定廖周照無法管理處分自己財產，
    從消極防止其財產逸失目的之層面做考量，建議給予監護宣
    告，可見並未認定廖周照思考判斷能力目前已達完全喪失程
    度。況廖周照於110年9月8日訊問程序時之應答情形，亦可
    見充分理解原審法院所詢問之問題並能針對問題適切回答，
    足證社會價值之判斷力雖受影響卻未嚴重減損，仍有處理問
    題之能力，核與精神鑑定報告書第3頁心理衡鑑中，評估廖
    周照態度配合、語言表達較為簡短、理解尚可之情形相符。
    依精神鑑定報告書及原審卷內證物1、2等記載，廖周照於10
    9年11月24日經檢査認定CDR=1即輕度失智程度後，於110年9
    月17日不到一年即退化至CDR=2即中度失智程度，係肇因於
    廖周照於110年02月22日不慎跌倒入住加護病房所致，倘未
    發生跌倒意外，廖周照之「臨床失智評估量表（CDR)之分期
    」應無可能明顯從輕度失智程度退化至中度失智程度。另參
    照抗證1光碟，廖周照日常生活均能與鄰居及訪客進行正常
    生活對話，而精神鑑定報告書第3頁之精神狀態記載廖周照
    顯現被動及焦慮等情緒，是否代表其係因為壓力且不熟悉環
    境而影響鑑定結果，若於日常生活熟悉之情境下，廖周照之
    表現、解決問題能力、社會價值判斷力等應未達監護宣告之
    必要等語。
　㈢並聲明：原裁定廢棄，相對人廖秀春於原審之聲請駁回，或
    宣告抗告人廖周照為受輔助宣告之人，宣告抗告人廖德塗為
    受輔助宣告之人之輔助人。　
四、相對人答辯略以：抗告人廖周照之知能篩檢測驗，其中長、
    短期記憶均僅有2分、注意力亦僅有3分、集中及心算力僅餘
    1分、思考流暢度更為0分，顯見已無法辨識其意思表示之效
    果，於108年9月20日經神經醫學部分進行認知功能評估檢查
    ，其簡式智能評估為20分為輕度認知功能障礙程度，嗣於10
    9年11月23日經亞東紀念醫院神經醫學部進行認知功能評估
    檢查，其簡式智能評估退化至15分，又於110年9月17日至亞
    東紀念醫院進行鑑定，依該鑑定報告書所載，簡式智能評估
    退化至僅有11分，屬重度認知功能障礙程度，可見廖周照認
    知功能退化快速，且依據原審卷內之亞東紀念醫院精神鑑定
    報告書及臨床醫學實證經驗，廖周照欲回復至同儕之認知功
    能水準，可能性偏低。又廖周照因跌倒所造成之影響業已發
    生，且整體身心狀況明顯退化，抗告人竟以假設未發生跌倒
    意外來推測其應不會從輕度退化至中度失智程度，實不足採
    。廖周照確有受監護宣告之必要，抗告人僅係依憑其推測之
    詞，毫無論據基礎，其聲請調查證據部分亦不影響原裁定之
    認定，抗告顯無理由，應予駁回。倘本件改為輔助宣告，相
    對人認應由抗告人廖德塗及相對人共同擔任廖周照之輔助人
    等語。並聲明：抗告駁回。
五、按第二審法院抗告認為無理由者，應為駁回之裁定，此依家
    事事件法第97條、非訟事件法第46條準用民事訴訟法第495
    條之1第1項、第449條第1項定有明文。再按對於因精神障礙
    或其他心智缺陷，致不能為意思表示或受意思表示，或不能
    辨識其意思表示之效果者，法院得因本人、配偶、四親等內
    之親屬、最近一年有同居事實之其他親屬、檢察官、主管機
    關、社會福利機構、輔助人、意定監護受任人或其他利害關
    係人之聲請，為監護之宣告，民法第14條第1項定有明文。
    又受監護宣告之人應置監護人。法院為監護之宣告時，應依
    職權就配偶、四親等內之親屬、最近一年有同居事實之其他
    親屬、主管機關、社會福利機構或其他適當之人選定一人或
    數人為監護人，並同時指定會同開具財產清冊之人。法院為
    前項選定及指定前，得命主管機關或社會福利機構進行訪視
    ，提出調查報告及建議。監護之聲請人或利害關係人亦得提
    出相關資料或證據，供法院斟酌。法院選定監護人時，應依
    受監護宣告之人之最佳利益，優先考量受監護宣告之人之意
    見，審酌一切情狀，並注意下列事項：一、受監護宣告之人
    之身心狀態與生活及財產狀況。二、受監護宣告之人與其配
    偶、子女或其他共同生活之人間之情感狀況。三、監護人之
    職業、經歷、意見及其與受監護宣告之人之利害關係。四、
    法人為監護人時，其事業之種類與內容，法人及其代表人與
    受監護宣告之人之利害關係，民法第1110條、第1111條、第
    1111條之1亦有相關規定。
六、本院之判斷：
  ㈠查抗告人廖周照為抗告人廖德塗之母，並為相對人廖秀春之
    養母，廖周照配偶已歿，其子女僅有廖德塗及相對人等情，
    有兩造戶籍謄本、親屬系統表在卷可參。
  ㈡相對人主張廖周照於108年10月29日經診斷為失憶症候群，於
    108年12月間患有腦中風等情，據相對人提出亞東醫院處方
    箋、出院計畫說明書附卷。經原審於110年9月8日於鑑定人
    即亞東紀念醫院鄭懿之醫師面前審驗廖周照之心神狀況，並
    參酌鑑定結果略以：1.身體狀況：廖周照運動功能有相當程
    度減損。2.心理衡鑑：⑴知能篩檢測驗：24≦81。仍維持的功
    能：無。明顯退步的功能：長期記憶、短期記憶、注意力、
    思考力、集中及心算力、定向感、抽象推理、語文能力、空
    間概念、思考流暢度。⑵MMSE結果：11≦24。根據簡式智能評
    估結果，廖周照的認知功能有明顯退步之傾向。⑶CDR＝2，顯
    示廖周照有中度失智症症狀。心理衡鑑結果顯示廖周照在整
    體認知功能有顯著退步，落入失智症中度之程度。3.精神狀
    態：廖周照言談主動性差，態度被動，多是旁人發問，其才
    做口語回答，且回應簡短，話量少且豐富性不佳，當問句較
    長或內容複雜時，更常會以「不知道」或「不是很清楚」做
    回答，整體而言，思考內容貧乏，但否認有幻想。鑑定結論
    與建議：廖周照之臨床診斷為「失智症」。回顧其過去生活
    史與病史，廖周照於3、4年前，整體認知功能尚與同儕相仿
    ，然於108年、廖周照79歲時，於該院精神醫學部評估結果
    已有認知功能缺損之跡象，腦部影像學檢查亦顯示有陳舊性
    小中風之情形，108年底罹患急性缺血性腦中風，經積極治
    療後神經學症狀復原情況良好，然於109年11月再次接受認
    知功能評估結果已落入輕度失智程度，110年3月跌倒骨折後
    ，整體身心狀況明顯退化，目前部分日常自我照顧功能，已
    需他人協助看照，經濟活動、社會性活動、交通事務與健康
    照顧等能力更見明顯缺損，本次鑑定會談時，廖周照雖簡單
    問題理解尚可，但表達簡短，整體而言，思考內容貧乏，心
    裡衡鑑亦顯示其目前整體認知功能有顯著退步，落入失智症
    中度之程度，較109年11月施測結果更顯退化。依鑑定會談
    與各項資料綜合推斷，廖周照因失智症加上後續的腦中風，
    造成認知功能明顯缺損，目前具中度失智症之症狀，致其不
    能為意思表示或受意思表示，亦無法辨識其意思表示之效果
    ，推定廖周照無法管理處分自己財產，此乃從消極防止其財
    產逸散目的之層面考量。另因廖周照年事已高，又罹患慢性
    內科疾病，110年意外骨折後傷口癒合緩慢，加上至今仍留
    置尿管，推測隨時間推移，恐合併其他內外科問題，預期退
    化程度將更加顯著。依臨床醫學實證經驗，廖周照若欲回復
    至同儕之認知功能水準，其可能性偏低（回復可能性），故
    從廖周照之長期照護層面做考量，亦建議為其為監護宣告等
    情，有亞東紀念醫院鑑定醫師鄭懿之於110年9月20日出具之
    精神鑑定報告書在卷可稽。
  ㈢抗告人雖主張依「臨床失智評估量表（CDR）之分期」，廖周
    照CDR=2為中度失智症，尚未達應受監護宣告程度，且本院
    另案106年度監宣字第1119號裁定於CDR=2之情況下是受輔助
    宣告等節，惟參酌本件精神鑑定報告書所載檢查內容，心理
    衡鑑方面即包含知能篩檢測驗、MMSE結果、CDR，並有身體
    狀況、精神狀態等各項評估，又本院另案監護宣告裁定亦未
    僅憑CDR數值即逕為監護、輔助宣告之判斷，否則何需安排
    由專業醫療院所鑑定？再參以亞東紀念醫院函覆本院內容略
    以：「㈠貴院作成本件精神鑑定有哪些參考基準？是否可以
    僅以CDR作為監護宣告或輔助宣告之判斷（例如CDR達多少即
    監護宣告、未達多少即輔助宣告）？答：鑑定方法與內容包
    括與受鑑定人進行會談、訪談受鑑定人之子女、參閱受鑑定
    人於本院之病歷紀錄與對受鑑定人進行心理衡鑑等，鑑定醫
    師將前述資料做收集後，綜合判斷考量始推論出鑑定結果，
    並非僅以CDR之分數做為鑑定結果之判斷基準。㈡關於報告中
    所載『推定廖員無法管理處分自己財產（管理處分自己財產
    之能力）』，是基於鑑定過程中何判斷基準，或經由詢問什
    麼問題，或受鑑定人有何種行為、言語，而作成此一結論？
    答：如前所述，系爭鑑定乃是將各項資料做收集後，綜合判
    斷考量始推論出鑑定結果，詳細之推論過程可見原精神鑑定
    報告書中『六、鑑定結論與建議』中所載之內容」等情，有亞
    東紀念醫院111年3月15日函文附卷可參，足見本件鑑定報告
    係經鑑定機關參閱廖周照病歷並對其進行會談、心理衡鑑等
    資料收集後所為綜合判斷，自無從依抗告人所主張僅由CDR=
    2單一標準即認僅應受輔助宣告之程度。
  ㈣抗告人雖主張廖周照日常能與鄰居、訪客互動，未達應受監
    護宣告之程度等節，並提出廖周照生活影像檔案在卷，惟考
    量監護宣告之原用語即為禁治產，著重於保護因精神、心智
    方面障礙致不能管理自己財產之人，而非需達到完全不能與
    周遭之人有任何互動者始應受監護宣告，廖周照既經鑑定結
    果認為無法管理處分自己財產，且年事已高又罹有慢性疾病
    、意外骨折傷害等，預期退化程度將更顯著，未來認知功能
    回復可能性偏低，依監護宣告制度係為保護不能管理自己財
    產之人並兼顧維護交易安全之目的，認廖周照自有受監護宣
    告之必要。至於抗告人主張若廖周照未發生跌倒意外應無可
    能從輕度失智退化至中度等節，然廖周照跌倒所造成之影響
    已發生，抗告人此部分推論自不影響本件判斷。抗告人雖另
    聲請函詢鑑定醫院關於廖周照受鑑定時是否因壓力且不熟悉
    環境而影響鑑定結果、是否仍有自我決定事務處理之殘存能
    力等節，惟本件鑑定過程及結果均已明確記載於鑑定報告，
    並足為前開判斷，故認無再為函詢之必要，附此敘明。
七、綜上所述，原審裁准相對人之聲請，宣告抗告人廖周照為受
    監護宣告之人，並選定抗告人廖德塗為其監護人、指定相對
    人廖秀春為會同開具財產清冊之人，並無不合，抗告意旨指
    摘原裁定不當，求予廢棄，為無理由，應予駁回。
八、結論：本件抗告為無理由，故裁定如主文所示。
中　　華　　民　　國　　111 　年　　10　　月　　24　　日
                  家事第一庭  審判長法  官  黃繼瑜
　　　　　　　　　
                                    法  官  黃惠瑛
　　　　　　　　　　　　　　　　　　
                                    法  官  李美燕
以上正本係照原本作成。
本裁定除以適用法規顯有錯誤為理由外，不得再抗告。如提再抗
告，應於收受送達後10日內委任律師為代理人向本院提出再抗告
狀。
中　　華　　民　　國　　111 　年　  10　　月　　24　　日
                                    書記官  廖婉凌